【裁判字號】    98,台上,7914
【裁判日期】    981230
【裁判案由】    違反貪污治罪條例
【裁判全文】
最高法院刑事判決            九十八年度台上字第七九一四號
上  訴  人  台灣高等法院台南分院檢察署檢察官
上  訴  人
即  被  告  甲 ○ ○
選任辯護人  蘇 正 信律師
            蔡 弘 琳律師
上  訴  人
即  被  告  乙 ○ ○
            丙 ○ ○
被      告  丁○○○
上列上訴人等因被告等違反貪污治罪條例案件，不服台灣高等法
院台南分院中華民國九十八年六月二十九日第二審更審判決（九
十七年度重上更(三)字第二號，起訴案號：台灣台南地方法院檢察
署八十九年度偵字第七八六三、一０一一六號），提起上訴，本
院判決如下：
    主  文
上訴駁回。
    理  由
按刑事訴訟法第三百七十七條規定，上訴於第三審法院，非以判
決違背法令為理由，不得為之。是提起第三審上訴，應以原判決
違背法令為理由，係屬法定要件。如果上訴理由書狀並未依據卷
內訴訟資料，具體指摘原判決不適用何種法則或如何適用不當，
或所指摘原判決違法情事，顯與法律規定得為第三審上訴理由之
違法情形，不相適合時，均應認其上訴為違背法律上之程式，予
以駁回。經查：
壹、關於甲○○、乙○○、丙○○部分：
本件原審審理結果，認為上訴人即被告甲○○、乙○○、丙○○
有如原判決事實欄二（即甲○○、乙○○部分）、事實欄三（即
甲○○、丙○○部分）所載之發包工程而圖利承包商李金生（已
死亡）等人、公務員登載不實及洩漏國防以外應秘密之文書等犯
行明確，因而撤銷第一審科刑之判決，比較新舊法律規定後，改
判依行為時牽連犯、連續犯等規定從一重仍論處甲○○、乙○○
、丙○○共同連續對於主管之事務，明知違背法令，直接圖其他
私人不法利益，因而獲得利益罪刑。關於得上訴第三審部分，已
詳其調查、取捨證據之結果及憑以認定各該犯罪事實之心證理
由，並就其三人否認犯行之供詞及其所辯各語認非可採，予以論
述。復說明因查無積極證據足以證明甲○○於經辦原判決附表（
下稱附表）二之公用工程，有向包商李金生、丁○○○夫妻收取
回扣之情事，惟因此部分犯行與起訴判罪部分有裁判上一罪關係
，爰不另為無罪之諭知等旨。按證據能力係指得為證據之資格，
為證據法則之一環，證據是否適格，依法律之規定為斷。民國九
十二年一月十四日修正通過刑事訴訟法施行前，已繫屬於各級法
院案件，其以後訴訟程序，應依修正刑事訴訟法終結之。但修正
刑事訴訟法施行前已依法定程序進行之訴訟程序，其效力不受影
響，刑事訴訟法施行法第七條之三定有明文。所謂已依法定程序
進行之訴訟程序，其效力不受影響，依立法意旨係指為避免程序
勞費，本諸舊程序用舊法，新程序始用新法之一般法則，各級法
院於修正刑事訴訟法施行前，已依法踐行訴訟程序（含相關證據
法則適用），其效力不受影響。故對於提起上訴案件，於修正刑
事訴訟法施行前，原審法院就可得為證據之證據，已依法定程序
調查者，基於法之安定性，其證據能力自不受影響，個案所持與
刑事訴訟法施行法第七條之三但書規定不侔之見解並無拘束力。
本件係於八十九年十月十六日繫屬於第一審法院，九十一年十一
月十二日上訴繫屬原審法院，證人李金生、楊榮和、吳宗元、馬
明玉、曾榮雲、楊來福、盧永祥、歐成興、沈尚發等九人於法務
部調查局台南縣調查站（下稱調查局）及偵查中所為陳述，均在
修正刑事訴訟法施行前，且上開證人之證詞，事實審法院已依修
正刑事訴訟法施行前法定程序調查；其中證人沈尚發、曾榮雲並
於審判中經傳喚到庭作證、詰問在卷，其餘證人則未據聲請傳訊
，且經甲○○、乙○○、丙○○於審判長訊問有無證據調查時，
一致陳稱：「無」等語，有審判筆錄可稽，顯已捨棄詰問權，於
其等防禦權正當行使並無妨礙。依上說明，上開九位證人在調查
局之陳述，自得為證據。乙○○上訴意旨，仍執己見，泛謂該等
證人在調查局之陳述無證據能力云云，自無足取，而非適法之第
三審上訴理由。又證據之取捨、事實之認定，屬事實審法院之職
權行使，苟其判斷與論理法則及經驗法則無違，即不得任意指為
違法。又證據之證明力如何，由事實審法院依職權本於確信判斷
之，此項判斷，苟係基於吾人日常生活之經驗，而未違背客觀上
應認為確實之定則，又已述其何以為此判斷之理由者，自不容
漫指為違法。本件原判決係綜核全案證據資料，本於調查所得，
相互勾稽之結果，憑以認定乙○○自八十三年三月間起至八十四
年十二月三十日止，丙○○則自八十五年一月一日起，擔任台南
縣關廟鄉公所總務工作，分別與時任鄉長之甲○○共同有如原判
決事實欄二、三所載圖利、比價不實等犯行，已分別定其取捨而
資為判斷犯罪事實之形成心證理由綦詳，又本於證據取捨之職權
行使，就其何以採取證人楊榮和、吳宗元、李金生、馬玉明等人
在調查局及偵查中之供述憑以論斷理由，復已論述明白，所為論
俱有卷存證據資料可資覆按，並不違背經驗與論理法則，自不
容任意指摘。另原判決所引據證人曾榮雲、盧永祥、沈尚發等人
之證詞，其中所供關於在乙○○擔任總務工作期間所承作之工程
部分，參酌乙○○、甲○○之供詞及相關證據資料，自得資為乙
○○該部分犯罪之證據。乙○○上訴執以指摘原判決不採信楊榮
和、吳宗元、李金生、馬玉明等人在第一審對其有利之供述，及
爭辯曾榮雲、盧永祥、沈尚發等人係針對甲○○發包工程所為之
陳述，與其無關云云，係就屬於原審採證認事之職權行使，且為
原判決已論列說明之事項，徒憑己意再事爭辯，與法律規定得為
第三審上訴理由之違法情形，不相適合。再原審依據本院前次發
回意旨，行文向行政院公共工程委員會函查「一般工程慣例上，
是否均以工程底價百分之十為利潤」，以作為本件圖利金額計算
之準據。茲據該委員會九十七年四月十八日工程鑑字第097-0016
2460號函覆原審法院以：(一)、預算經完成法定程序後，將據以設
計、發包及施工，並於工程發包階段編列發包預算書，詳列人工
、機具、材料費等直接工程費與勞安、衛生、環保、保險及包商
利潤管理費、稅金等間接工程費；「包商利潤管理費」在各機關
間並未統一，而係由各工程主辦機關參考承辦工程之類別、地點
、規模等特性，再予編列；以往各機關依其經辦工程特性編列之
包商利稅（含工地管理、利潤及稅捐），無論採用何種方式，扣
除百分之五稅捐（營業稅）後，各機關採用合理「包商利潤管理
費」約在直接工程費「百分之十」以下。(二)、參考政府採購法第
四十六條與該法施行細則第五十三條規定「工程底價」係指由規
劃、設計、需求或使用單位依圖說、規範、契約並考量成本、市
場行情及政府機關決標資料逐項編列，提出發包預算及其分析後
，由承辦採購單位簽報機關首長或其授權人員於開標、議價或比
價前核之價格，相關「包商利潤管理費」亦涵蓋於核定底價內，
不另重複核給等情。原判決據此於理由內詳予計列甲○○分別與
乙○○、丙○○共同圖利承包商李金生等人之不法利益金額，並
記載於事實欄，要無甲○○、丙○○上訴意旨所指未明理由及
依據，而有判決不備理由之違法可言。其二人此部分之上訴，並
未依據卷證資料具體指摘原判決如何違背法令，尚難認係合法之
第三審上訴理由。而原判決已說明關於甲○○經辦附表二公共工
程部分，因查無其他佐證足以證明甲○○有向包商李金生、丁○
○○夫妻收取回扣之情事（詳後述），該部分僅成立圖利罪之論
據。檢察官仍執前詞，認甲○○該部分應構成收取回扣罪，無與
乙○○、丙○○成立共同圖利罪等由，一併對甲○○、乙○○、
丙○○提起上訴，自屬就原判決已說明事項，徒以自己之見解，
再為爭執，亦非第三審適法之上訴理由。至於甲○○、乙○○、
丙○○其餘上訴意旨，或置原判決明白論斷於不顧，仍持已為原
判決指駁之陳詞再事爭辯，或對於事實審法院取捨證據與自由判
斷證據證明力之職權行使，徒以自己之說詞，任意指為違法，或
就同一證據作相異之評價，或單純為事實上枝節性之爭辯，難認
已符合首揭法定之第三審上訴要件。依上所述，甲○○、乙○○
、丙○○及檢察官關於上開部分之上訴均違背法律上之程式，俱
應予駁回。上揭圖利等部分所提起之第三審上訴，既屬不合法而
應從程序上駁回，則與之有裁判上一罪關係、不得上訴第三審之
洩漏國防以外應秘密之文書部分，自亦無從為實體上之審判，應
併從程序上予以駁回。
貳、丁○○○部分：
本件原判決以公訴意旨略以：被告丁○○○（起訴書誤為李蔡秀
英）與其夫李金生（已據判決公訴不受理）均非依據法令從事公
務之人，亦非受公務機關委託承辦公務之人，竟共同基於交付賄
賂之概括犯意，由丁○○○依每件得標工程決算金額百分之五比
例，自八十三年四月十六日起至八十九年四月十九日止，各標得
工程完工驗收決算取得工程價款後數日，連續多次提領回扣，交
予李金生後，再由李金生在台南縣關廟鄉甲○○住處，合計交付
由甲○○收取如附表二所示新台幣六百八十二萬餘元工程回扣。
因認丁○○○涉犯貪污治罪條例第十一條第一項違背職務行賄罪
嫌。惟經審理結果，以不能證明丁○○○犯罪，因而撤銷第一審
該部分科刑之判決，改判諭知丁○○○無罪，已明其得心證之
理由。按刑事訴訟法第一百五十六條第二項規定：共犯之自白，
不得作為有罪判決之唯一證據，仍應調查其他必要之證據，以察
其是否與事實相符。此之「共犯」，包括刑法第二十八條共同正
犯，不因刑法第四章章名「共犯」修正為「正犯與共犯」而受影
響。而學理上所指之任意共犯與必要共犯，除必要共犯中之「對
向犯」（如賄賂罪、賭博罪）因行為者各有其目的，各就其行為
負責，彼此間並無犯意之聯絡，而無刑法第二十八條共同正犯之
適用外；二人以上共同實行犯罪，不論係任意共犯或必要共犯中
之「聚合犯」，或「對向犯」之一方，均為共同正犯之一種，而
有上開第一百五十六條第二項規定「共犯」之適用。從而，兩名
以上共犯之自白，除非係對向犯之雙方所為之自白，因已合致犯
罪構成要件之事實而各自成立犯罪外，倘為任意共犯、聚合犯，
或對向犯之一方共同正犯之自白，不問是否屬於同一程序，縱所
自白內容一致，因仍屬自白之範疇，究非自白以外之其他必要證
據。故此所謂其他必要證據，應求諸於該等共犯自白以外，實際
存在之有關被告與犯罪者間相關聯之一切證據；必其中一共犯之
自白先有補強證據，而後始得以該自白為其他共犯自白之補強證
據，殊不能逕以共犯兩者之自白相互間作為證明其中一共犯所自
白犯罪事實之補強證據。又同法第一百六十一條第一項規定：「
檢察官就被告犯罪事實，應負舉證責任，並指出證明之方法。」
因此，檢察官對於起訴之犯罪事實，應負提出證據及說服之實質
舉證責任。倘其所提出之證據，不足為被告有罪之積極證明，或
其闡明之證明方法，無從說服法官以形成被告有罪之心證，基於
無罪推定之原則，自應為被告無罪判決之諭知。本件甲○○堅詞
否認有收取附表二回扣之情事，縱認丁○○○與其配偶李金生曾
一度自白有交付賄賂予甲○○等語，然除據丁○○○夫妻之自白
外，檢察官並未提出其他適合於證明犯罪事實之積極補強證據，
並闡明其證據方法與待證事實之關係。原審對於卷內訴訟資料，
復已逐一剖析，參互審酌，仍無從獲得有罪之心證，因而為丁○
○○有利之認定，於法洵無違誤。檢察官上訴意旨，仍執已有丁
○○○夫妻所為自白之前詞，任憑己見為不同之評價，執以指摘
原判決違法，與法律規定得為第三審上訴理由之違法情形，不相
適合，應認檢察官此部分之上訴違背法律上程式，予以駁回。
據上論結，應依刑事訴訟法第三百九十五條前段，判決如主文。
中    華    民    國  九十八  年   十二   月   三十   日
                      最高法院刑事第十三庭
                          審判長法官  賴  忠  星
                                法官  呂  丹  玉
                                法官  吳      燦
                                法官  施  俊  堯
                                法官  蔡  名  曜
      本件正本證明與原本無異
                                      書  記  官
中    華    民    國  九十九  年    一    月    五    日
                                                      Ｅ

司法院資訊處製作；財團法人民間司法改革基金會備份。
